【裁判字號】    98,易,201
【裁判日期】    980513
【裁判案由】    妨害自由
【裁判全文】
臺灣基隆地方法院刑事判決               98年度易字第201號
公  訴  人  臺灣基隆地方法院檢察署檢察官
被      告  丁○○
上列被告因妨害自由案件，經檢察官提起公訴（98年度偵續字第
9號），本院判決如下︰
    主  文
丁○○以強暴妨害人行使權利，處拘役貳拾日，如易科罰金，以
新臺幣壹仟元折算壹日。
    事  實
一、丁○○與甲○○均為基隆市仁愛區○○○路133 巷「光華國
    宅」社區住戶，丁○○為該社區現任即第二屆管理委員會（
    下稱管委會）主任委員，甲○○則為上屆即第一屆管委會副
    主任委員。因二屆管委會成員理念不同，並對於財務帳目問
    題有所爭議，故時有口角爭執。甲○○曾與第一屆管委會主
    任委員鄭時來、財務委員巫瑞芳、監委鄭雲祥，對丁○○及
    現任管委會委員李光健、自由時報基隆區記者盧賢秀，提起
    妨害名譽告訴，案經臺灣基隆地方法院檢察署檢察官於97年
    7月8日，以97年度偵字第2355號為不起訴處分。丁○○亦曾
    對甲○○及鄭時來、鄭雲祥、巫瑞芳提起妨害名譽告訴，亦
    經臺灣基隆地方法院檢察署檢察官於97年9 月11日，以97年
    度偵字第3286號為不起訴處分。甲○○於97年10月3 日19時
    20分左右（起訴書誤載為19時30分許），在基隆市○○○路
    133巷1號「光華國宅」社區○○○○道上，等待垃圾車時，
    鄭雲祥持上述臺灣基隆地方法院檢察署97年度偵字第3286號
    不起訴處分書影本（下稱系爭處分書）交付甲○○，之後鄭
    雲祥即離去，甲○○即在當場閱覽之，事為斯時適在該處後
    方樓梯上平台處之丁○○見聞（丁○○之前在該平台處，要
    求社區警衛乙○○，至各棟電梯內，撕除其懷疑為甲○○張
    貼之紙張，再將撕除之紙張拿至該處交付其收受，故人在該
    處）。乙○○依丁○○之指示撕除電梯內紙張後，經由成功
    一路133巷1號前之人行道返回，欲將撕除之紙張交給丁○○
    ，因此遇到甲○○，甲○○即對乙○○稱「法院的不起訴已
    經下來了」，乙○○聞言未置可否，逕自走上樓梯，將撕下
    來的紙張交付丁○○。之後，丁○○要乙○○去開啟平台旁
    休憩館大門，乙○○離開後，甲○○持系爭處分書走樓梯上
    到平台。同日19時24分47秒，甲○○與丁○○在平台處相遇
    ，丁○○出言指責甲○○在社區內亂貼文件，甲○○則左手
    持系爭處分書對丁○○表示：「妳看，我又要告妳了」等語
    ，兩人面對面口角。同日19時24分49秒，乙○○開啟休憩館
    大門後返回該平台，尚未注意甲○○與丁○○發生爭執，即
    自渠2 人中間穿越。同日19時25分02秒，丁○○竟基於妨害
    甲○○對系爭處分書所有權之行使，突然迅速欺向甲○○，
    以強暴手段，用右手強行搶下甲○○持在左手之系爭處分書
    ，斯時乙○○發覺情況有異，適向右轉身回望，目擊此一經
    過。同日19時25分04秒，丁○○搶得系爭處分書後，猶與甲○○在現場爭執，乙○○唯恐渠2 人發生肢體衝突，上前排
    解，甲○○見系爭處分書為丁○○搶走，憤而返家報警稱遭
    搶奪，經基隆市警察局第一分局忠二路派出所員警到達上址
    ，並請雙方至忠二路派出所協調處理，丁○○始攜帶系爭處
    分書至派出所內，返還甲○○。
二、案經被害人甲○○訴由基隆市警察局第一分局報告臺灣基隆
    地方法院檢察署檢察官偵查終結提起公訴。
    理  由
一、訊據被告丁○○矢口否認有以強暴妨害人行使權利之犯行，
    略以：「當時是因為甲○○在電梯裡面四處張貼紙張，貼了
    5、6棟，我請乙○○去將它收回，我當時是站在平台上面那
    裡，那時候也有小朋友在，因為他們要讀經，需要開休憩館
    的門，我說你們等一下，警衛去收張貼的紙，回來時，我再
    請他去開門。我在平台的時候，我是有看到鄭雲祥拿東西給
    甲○○，我不知道是什麼東西，只知道是一張紙。甲○○上
    到平台的時候，就拿著那張紙在那邊看，我問他說你為什麼
    要張貼這些東西，他並沒有回答我，他只是說『妳看妳看，
    我又要告妳了』。我就說，妳要叫我看喔，這是妳要叫我看
    喔，我就拿來看。我看這不起訴書我也有，我要還她，她就
    直接走回家了。我是因為她的同意，才拿來看的。我沒有使
    用暴力或脅迫的方式去拿，我就直接這樣拿過來。我在那裡
    拿了處分書後，就剩下我跟乙○○在場，因為甲○○已經先
    走回家了。我要追去電梯的時候，她已經回家了，所以我才
    到忠二路派出所還給她。甲○○就是說『妳看妳看，我又要
    告妳了』，所以我才拿來看，是她同意我看，所以我才看的
    。甲○○告我，我認為沒有理由，是她說妳看妳看，我是有
    經過她同意的行為，我沒有用強暴或者是脅迫的手段，而且
    我要拿還給她的時後，她已經回家了，我沒有犯強制罪」等
    語置辯。惟查：
  (一)證人即告訴人甲○○於審理中結證稱：「97年10月3 日19時
    30分，我在成功一路133 巷前等候垃圾車，當時鄭雲祥有拿
    基隆地檢署97年度偵字第3286號不起訴處分書影本給我，鄭
    雲祥交給我之後就直接離開。因為我收不到不起訴處分書，
    我拿到後很高興，就原地轉頭邊看邊回家，在還沒有爬樓梯
    上平台前，我有對乙○○說我終於收到不起訴處分書了。我
    大概爬了10幾格階梯上了平台，往我回家的路上，我邊走邊
    看，還在看的時候，突然有人從側面右邊動手搶走我的不起
    訴處分書，我轉身看就是被告搶走我的不起訴處分書，我轉
    身要拉被告，希望把處分書拿回來，被告跑得很快，還邊走
    邊罵『妳告什麼告，妳以為妳告就會贏』。被告馬上下樓梯
    ，我追不到她，我就回家打電話報警。我的不起訴處分書為
    被告搶去，乙○○在現場有看到，他當時人在我左邊2、3步
    左右的距離，他有看到整個過程。我沒有拿不起訴處分書影
    本，對著被告說『妳看，我又要告妳了』，我都沒有說話。
    被告拿走不起訴處分書影本後，直到她到忠二路派出所才帶
    過去，而且她還揉成一團丟在桌上。被告在動手拿我的處分
    書之前，被告說我張貼紙張在電梯裡，我說我沒有張貼，上
    面有簽名，那是巫瑞芳張貼的，我只有和被告說這些話而已
    」等語。
  (二)證人乙○○於審理中結證稱：「97年10月3 日晚上19點30分
    左右，我有看到甲○○在成功一路133巷1號前人行道上，等
    待垃圾車，因為被告叫我去收張貼在電梯內的紙張，我收回
    來剛好在人行道碰到甲○○，有看到甲○○手上拿不起訴處
    分書，甲○○有告訴我說法院的不起訴已經下來了，甲○○
    告訴我這些話時，被告人在後方樓梯上面，即在平台上，被
    告在等我把撕下來的紙張交給她。我先上去平台，把撕下來
    的紙張交給被告，被告又叫我去平台旁開休憩館的門，所以
    甲○○何時上平台，我不清楚。我開了休憩館的門之後返回
    ，見到甲○○與被告面對面站著，那時候小孩子很多，有點
    吵雜，所以我沒有親耳聽聞被告和甲○○的對話，亦沒有聽
    到甲○○說要告被告，也沒有聽到被告說妳再怎麼告也告不
    贏。我經過被告與甲○○2 人前面2、3步，剛好回頭看到被
    告從甲○○手上拿走不起訴處分書。被告是從甲○○的正面
    過去，直接快速的伸手將不起訴處分書拿走。當時我是正好
    翻過頭才看到她們2 人拉扯，拉扯內容就是在搶不起訴處分
    書，被告要向甲○○要，然後甲○○不給，我看到的時候，
    是被告伸手去拿。甲○○當場有講話，但講什麼話我忘了。
    被告當場沒有說要將處分書還給甲○○。因為當時的氣氛很
    緊張，為對立的狀態，我怕會有肢體衝突，我儘量分開她們
    2 人。我當時儘量把她們分開，至於被告拿到處分書後什麼
    時候看我不曉得，因為被告拿走之後，甲○○有要搶回去，
    我怕她們起爭執，所以在那裡把他們勸開。被告和甲○○是
    同時離去，一人走一邊」等語。
  (三)本院為查明被告在平台處，如何與甲○○發生爭執，當時證
    人乙○○及渠2 人所處的位置與各人之行為如何？曾於審理
    中當庭勘驗光華國宅社區警衛室前平台監視器錄影畫面，勘
    驗結果為：「監視器的畫面顯示時間自97年10月3 日19點24
    分47秒至同日19時25分45秒止。起始畫面為19時24分47秒丁○○與甲○○在警衛室前平台上面對面說話之畫面，當時甲○○右手持垃圾，左手持有白色紙張並有觀看動作，丁○○
    左手持有一袋物品。19時24分49秒乙○○出現該平台，乙○○並自甲○○與丁○○二人中間穿越。19時25分02秒丁○○
    突然有欺向甲○○之舉動，並有出右手之行為，斯時乙○○
    適向右轉身回望。19時25分04秒丁○○與甲○○雖有分開，
    但仍很靠近，此時甲○○左手已未見白色紙張。自19時25分
    05秒起至25分13秒止丁○○與甲○○猶在現場爭執，乙○○
    有上前排解。19時25分14秒甲○○往畫面右方離去。19時25
    分15秒至25分30秒丁○○有在平台上看文件之動作。19時25
    分31秒至25分36秒丁○○往畫面右方離去。19時25分37秒至
    25分45秒乙○○往畫面下方離去」等情，有審判筆錄及將此
    光碟內容以秒為單位擷取之畫面附卷可稽。
  (四)從上開勘驗結果，對照證人甲○○、乙○○2 人之證言，互
    核推敲，可知確有本案判決書事實欄所載之各個情節發生。
    1.雖證人甲○○於審理中證稱「我沒有拿不起訴處分書影本
      ，對著被告說『妳看，我又要告妳了』，我都沒有說話」
      云云。然查，證人甲○○亦在審理中證稱「被告跑得很快
      ，還邊走邊罵『妳告什麼告，妳以為妳告就會贏』」等語
      。衡情，若證人甲○○沒有將系爭處分書影本對被告張揚
      ，並且對被告說「妳看，我又要告妳了」這句話，被告豈
      會莫名其妙看到甲○○手上有紙張，就動手搶走？且還會
      無緣無故的說出「妳告什麼告，妳以為妳告就會贏」等語
      。顯見證人甲○○所證「我沒有拿不起訴處分書影本，對
      著被告說『妳看，我又要告妳了』」等語，確屬不實。證
      人甲○○應有拿著系爭處分書對被告揚言「妳看，我又要
      告妳了」，殆無可疑。
    2.依被告與證人甲○○在本案發生前，即有互控刑案，分別
      受不起訴處分等情觀之，渠2 人顯然相處不睦，故在本案
      發生時，證人甲○○雖然有拿著系爭處分書對被告揚言「
      妳看，我又要告妳了」乙事，然此僅係證人甲○○為強調
      其將要告被告乙事，所為之加強語氣而已，依當時被告與
      證人甲○○間之關係暨監視錄影顯示證人甲○○一直將系
      爭處分書拿在左手上，未見有何交付被告之舉動等情節觀
      之，很顯然證人甲○○根本沒有要將系爭處分書交付被告
      觀覽之意思，從而被告辯稱「係證人甲○○說『妳看妳看
      ，我又要告妳了』，所以我才拿來看，是她同意我看，所
      以我才看的」云云，要屬卸責之詞，不足採信，難為被告
      有利之認定。
    3.依本院當庭勘驗光華國宅社區警衛室前平台監視器錄影畫
      面之結果，被告於97年10月3日19時25分2秒，突然有欺向
      證人甲○○之舉動，並有出右手之行為，斯時乙○○適向
      右轉身回望，19時25分04秒被告與證人甲○○雖有分開，
      但仍很靠近，此時證人甲○○左手已未見白色紙張。復依
      證人乙○○於審理中證稱：「被告是從甲○○的正面過去
      直接快速的伸手將不起訴處分書拿走。當時我是正好翻過
      頭才看到她們2 人拉扯，拉扯內容就是在搶不起訴處分書
      ，被告要向甲○○要，然後甲○○不給，我看到的時候，
      是被告伸手去拿。我當時儘量把她們分開，至於被告拿到
      處分書後什麼時候看我不曉得，因為被告拿走之後，甲○○有要搶回去，我怕她們起爭執，所以在那裡把他們勸開
      」等語。綜上，足認被告確有於97年10月3日19時25分2秒
      ，在基隆市光華國宅社區警衛室前平台，以強暴之手段，
      用右手強行從證人甲○○左手上，搶走屬甲○○所有之系
      爭處分書無疑。由此益徵被告所辯係經證人甲○○同意，
      其才取走系爭處分書，沒有用強暴行為云云，毫無可採之
      處。
    4.被告又辯稱其拿到系爭處分書後，有要還給證人甲○○，
      但她已經回家了云云。但查，證人甲○○係住在該社區第
      16棟大樓內，為被告所自承，若其確有要返還證人甲○○
      之意思，應可攜至甲○○住處交還，或放在甲○○住宅門
      口，甚至委託警衛乙○○替其返還，豈有等到警察通知其
      到忠二路派出所時，才攜帶前往之理。足認被告以強暴手
      段，徒手搶取證人甲○○所有之系爭處分書，確係基於妨
      害甲○○對系爭處分書所有權之行使而為之。
  (五)綜上所述，本案罪證明確，被告犯行洵堪認定，自應依法論
    科。
二、核被告所為，係犯刑法第304條第1項之以強暴妨害人行使權
    利罪。審酌被告之素行、犯罪之動機、犯罪時所受之刺激、
    犯罪之手段、被害人受害程度及被告犯罪後矢口否認犯行，
    毫無悔意之態度等一切情狀，量處如主文所示之刑，並諭知
    易科罰金之折算標準，以示懲儆。
三、據上論斷，依刑事訴訟法第299條第1項前段，刑法第304 條
    第1項、第41條第1項，刑法施行法第1條之1，判決如主文。
本案經檢察官丙○○到庭執行職務。
中    華    民    國    98    年    5     月    13    日
                  刑事第一庭法  官  王福康
以上正本證明與原本無異。
如不服本判決應於收受送達後10日內向本院提出上訴書狀，並應
敘述具體理由；其未敘述上訴理由者，應於上訴期間屆滿後20日
內向本院補提理由書 (均須按他造當事人之人數附繕本)「切勿
逕送上級法院」。
中    華    民    國    98    年    5     月    13    日
                            書記官  彭淑芳
【附錄論罪法條】
刑法第304條：
    以強暴、脅迫使人行無義務之事或妨害人行使權利者，處三
    年以下有期徒刑、拘役或三百元以下罰金。
    前項之未遂犯罰之。


司法院資訊處製作；財團法人民間司法改革基金會備份。
